臺灣高等法院臺中分院刑事判決
111年度金上訴字第653號

上  訴  人  
即  被  告  林冠廷



選任辯護人  林福興律師
上列上訴人因加重詐欺等案件，不服臺灣彰化地方法院110年度
訴字第676號中華民國110年12月16日第一審判決（起訴案號：臺
灣彰化地方檢察署110年度偵字第7198號），提起上訴，本院判
決如下：
    主  文
原判決撤銷。
林冠廷三人以上共同犯詐欺取財罪，處有期徒刑陸月。緩刑貳年
。扣案之犯罪所得新臺幣貳仟貳佰元沒收。
    事  實
一、林冠廷於民國110年4月初某日，加入真實姓名年籍不詳、通
    訊軟體Telegram暱稱「何鴻燊」之人(下稱「何鴻燊」)及其
    他真實姓名年籍不詳之成年人所屬之3人以上，以實施詐術
    為手段之具有持續性、牟利性之有結構性詐欺集團犯罪組織
    （所涉違反組織犯罪防制條例部分，由臺灣士林地方法院11
    0年度金訴字第337號案件審理；原審就本案起訴之參與犯罪
    組織罪部分，不另為不受理諭知確定），負責擔任領取贓款
    之角色（即車手），且約定以所領取款項總額之百分之1作
    為其擔任車手之報酬。林冠廷於加入上開詐欺集團期間，即
    與「何鴻燊」及其所屬詐欺集團成年成員間，共同意圖為自
    己不法之所有，基於三人以上共同詐欺取財、以不正方法由
    自動付款設備取得他人之物及掩飾、隱匿特定犯罪所得去向
    、所在之犯意聯絡，先由上開詐欺集團之不詳成年成員，於
    110年4月7日上午9時許，先後佯裝為健康保險局人員、張警
    員、隊長蔡祥春、臺灣臺北地方檢察署周檢察官，致電李沅
    瑾誆稱：其健保卡遭盜用、涉及外交官綁票重大刑事案件，
    必須交付所有的金融卡云云(無確切證據證明林冠廷對本案
    詐騙集團冒用公務員名義之施詐方法已知情或有預見)，致
    李沅瑾陷於錯誤，依詐欺集團成員之指示，於同日下午1時
    許，將其所有之國泰世華銀行帳號000-000000000000號帳戶
    (下稱國泰世華銀行帳戶)、中華郵政股份有限公司帳號000-
    00000000000000號帳戶(下稱郵局帳戶)、兆豐國際商業銀行
    帳號000-00000000000號帳戶(下稱兆豐銀行帳戶)、中國信
    託銀行帳號000-000000000000號帳戶(下稱中國信託銀行帳
    戶)、彰化銀行帳號000-00000000000000號帳戶(下稱彰化銀
    行帳戶)之提款卡以紙袋包裝後，放置在彰化縣溪湖鎮第三
    公墓後方廢棄貨車左前輪胎下方，並在電話中告知提款卡密
    碼；繼由林冠廷依照詐欺集團某成員之指示，搭乘計程車前
    往上開放置提款卡處，取得前揭金融帳戶提款卡，並由詐欺
    集團某成員告知提款卡密碼後，林冠廷即持上開國泰世華銀
    行帳戶、郵局帳戶之提款卡操作自動櫃員機提領贓款，而於
    如附表各編號所示之提款時間，前往如附表各編號所示之提
    款地點，自如附表各編號所示之金融帳戶提領如附表各編號
    所示之提款金額（各次提領時間、地點、金融帳戶、金額，
    均如附表所示），而接續以不正之方法由自動付款設備取得
    他人之財物，林冠廷再自其所提領如附表所示之款項中，自
    行抽取新臺幣(下同)2,200元現金充當報酬後，再搭乘計程
    車將所餘贓款攜至臺中高鐵站交給另一真實姓名年籍不詳之
    詐欺集團成年成員，該成員再將贓款層轉給所屬詐欺集團其
    他成員，而製造金流斷點，掩飾、隱匿詐欺犯罪所得之去向
    、所在。嗣李沅瑾發覺受騙，報警處理，經警調閱監視器畫
    面循線查悉上情。
二、案經李沅瑾訴由彰化縣警察局溪湖分局報告臺灣彰化地方檢
    察署檢察官偵查起訴。
    理    由
壹、證據能力方面
　　被告以外之人於審判外之陳述，雖不符刑事訴訟法第159條
    之1至第159條之4之規定，而經當事人於審判程序同意作為
    證據，法院審酌該言詞陳述或書面陳述作成時之情況，認為
    適當者，亦得為證據；當事人、代理人或辯護人於法院調查
    證據時，知有同法第159條第1項不得為證據之情形，而未於
    言詞辯論終結前聲明異議者，視為有前項之同意，刑事訴訟
    法第159條之5定有明文。而該條規定之立法意旨，在於確認
    當事人對於傳聞證據有處分權，得放棄反對詰問權，同意或
    擬制同意傳聞證據可作為證據，屬於證據傳聞性之解除行為
    ，如法院認為適當，不論該傳聞證據是否具備刑事訴訟法第
    159條之1至第159條之4所定情形，均容許作為證據，不以未
    具備刑事訴訟法第159條之1至第159條之4所定情形為前提（
    最高法院104年度第3次刑事庭會議決議參照）。本判決認定
    事實所引用之供述證據（含文書證據），檢察官、被告及辯
    護人於本院準備程序時，均不爭執其證據能力，亦未於言詞
    辯論終結前聲明異議，而本院審酌各該證據作成時之情況，
    並無違法不當或證明力明顯過低之瑕疵，認以之作為證據應
    屬適當，是依刑事訴訟法第159條之5規定，均有證據能力。
貳、實體方面
一、訊據被告林冠廷對於上開犯罪事實坦承不諱，核與被害人李
    沅瑾及證人謝文俊於警詢時證述之情節相符（見偵卷第57至
    63、65至67頁），並有指認犯罪嫌疑人紀錄表1份、監視器
    畫面擷取照片19張、車牌號碼000-0000號車輛110年4月7日
    搭載林冠廷之交易資料及行車軌跡圖、告訴人放置金融卡處
    之現場照片6張、詐騙電話通話紀錄翻拍照片1張、彰化縣警
    察局車行記錄匯出文字資料(車牌號碼000-0000號)、告訴人
    住處至放置提款卡地點之平面位置圖、告訴人之國泰世華銀
    行帳戶及郵局帳戶交易明細、存摺封面及內頁交易明細、告
    訴人之彰化銀行帳戶、兆豐銀行帳戶、中國信託銀行帳戶存
    摺封面影本、内政部警政署反詐騙諮詢專線紀錄表、通聯調
    閱查詢單〈被告持用之0000000000號行動電話申設人資料及
    雙向通聯紀錄〉附卷可稽(見偵卷第43至45、69至77、80、82
    至83、95至97、105至117、121至156、159至165頁)。被告
    之自白核與事實相符，事證明確，其犯行洵堪認定。
二、論罪科刑
  ㈠刑法第339條之2第1項之以不正方法由自動付款設備取得他人
    之物罪，其所謂「不正方法」，係泛指一切不正當之方法而
    言，並不以施用詐術為限，例如以強暴、脅迫、詐欺、竊盜
    或侵占等方式取得他人之提款卡及密碼，再冒充本人由自動
    提款設備取得他人之物，或以偽造他人之提款卡由自動付款
    設備取得他人之物等等，均屬之（最高法院94年度台上字第
    4023號判決意旨參照）。本案被害人李沅瑾之上開帳戶存摺
    、提款卡及密碼，係遭被告所屬詐欺集團成員詐騙而由該詐
    欺集團取得，嗣由被告依指示持上開提款卡，為如附表所示
    之提款行為，足認被告暨所屬詐欺集團成員係以欺瞞之不正
    方法取得上開帳戶提款卡等，並輸入向被害人李沅瑾騙得之
    密碼，使自動櫃員機辨識系統誤判被告係有提領權之人，而
    以此不正方法接續自被害人帳戶內提領如附表所示之款項，
    揆諸上開說明，該提領款項之行為自係以不正方法而為，核
    與刑法第339條之2第1項之非法由自動付款設備取財之構成
    要件相符。
  ㈡故核被告所為，係犯刑法第339條之4第1項第2款之三人以上
    共同詐欺取財罪、第339條之2第1項之非法由自動付款設備
    取財罪、洗錢防制法第14條第1項之一般洗錢罪。檢察官雖
    未就被告以不正方法由自動付款設備取得他人之物之犯罪事
    實起訴，惟此部分犯罪事實與被告所犯加重詐欺取財及洗錢
    之犯罪事實間，有想像競合犯之裁判上一罪關係（詳後述）
    ，為起訴效力所及，本院自得一併審理。
　㈢按共同正犯之意思聯絡，不限於事前有所協議，其於行為當
    時，基於相互之認識，以共同犯罪之意思參與者，亦無礙於
    共同正犯之成立（最高法院73年度台上字第1886號判決意旨
    參照）。又共同正犯之意思聯絡，原不以數人間直接發生者
    為限，即有間接之聯絡者，亦包括在內，如甲分別邀約乙、
    丙犯罪，雖乙、丙間彼此並無直接之聯絡，亦無礙於其為共
    同正犯之成立（最高法院77年台上字第2135號判決意旨參照
    ）。是以共同之行為決意不一定要在事先即行為前便已存在
    ，行為當中始先後形成亦可，且不以其間均相互認識為要件
    。查本案被告雖僅負責持金融帳戶提款卡提領贓款，然其明
    知負責提領者係詐欺犯罪所得之款項，猶以自己犯罪之意思
    ，加入該詐欺集團，主觀上顯有共同犯罪之意思聯絡，客觀
    上亦有相互利用彼此之行為作為自己行為一部之行為分擔甚
    明。是被告與「何鴻燊」及其所屬詐欺集團成員間，雖未必
    確知彼此參與詐欺、洗錢犯行之分工細節，然既相互利用彼
    此部分行為，以完成犯罪之目的，揆諸前揭說明，渠等間對
    於上開犯罪之實施，仍應就全部之犯罪事實令負共同正犯之
    責。故被告與「何鴻燊」及該詐欺集團其他成年成員間，就
    上開加重詐欺及違反洗錢防制法犯行，具有犯意聯絡與行為
    分擔，並分工合作、互相利用他人行為以達犯罪目的及行為
    分擔，為共同正犯。
　㈣數行為於同時同地或密切接近之時地實施，侵害同一之法益
    ，各行為之獨立性極為薄弱，依一般社會健全觀念，在時之
    接續施行，合為包括之一行為予以評價，較為合理，則屬接
    續犯，而為包括之一罪（最高法院86年台上字第3295號判例
    意旨參照）。查被告所屬上開詐欺集團不詳成員以上揭方式
    對被害人施以詐術後，致被害人交付上開金融帳戶之存摺、
    提款卡，並告知密碼後，由被告於附表所示時間，分次提領
    如附表所示之款項，顯係基於單一之犯意，於密接之時間內
    ，數次提領詐欺款項，侵害同一告訴人之財產法益，其各次
    提領款項之行為間難以分割，自應論以接續犯之一罪。
  ㈤刑法上一行為而觸犯數罪名之想像競合犯存在之目的，在於
    避免對於同一不法要素予以過度評價。自然意義之數行為，
    得否評價為法律概念之一行為，應就客觀構成要件行為之重
    合情形、主觀意思活動之內容、所侵害之法益與行為間之關
    連性等要素，視個案情節依社會通念加以判斷。刑法刪除牽
    連犯之規定後，原認屬方法目的或原因結果，得評價為牽連
    犯之二犯罪行為間，如具有局部之同一性，或其行為著手實
    行階段可認為同一者，得認與一行為觸犯數罪名之要件相侔
    ，依想像競合犯論擬。被告與本案詐欺集團之其餘成員，係
    就同一被害人李沅瑾施行加重詐欺取財後，以不正方法由自
    動付款設備取得被害人之金錢，再透過洗錢行為以掩飾、隱
    匿犯罪所得之去向、所在，因目的單一且具有行為重疊性，
    係以一行為同時觸犯三人以上共同詐欺取財罪、以不正方法
    由自動付款設備取得他人之物罪及一般洗錢罪，應依想像競
    合犯之規定，從一重之三人以上共同詐欺取財罪處斷。
  ㈥按刑法第59條規定犯罪之情狀可憫恕者，得酌量減輕其刑，
    其所謂「犯罪之情狀」，與同法第57條規定科刑時應審酌之
    一切情狀，並非有截然不同之領域，於裁判上酌減其刑時，
    應就犯罪一切情狀，予以全盤考量，審酌其犯罪有無可憫恕
    之事由，即有無特殊之原因與環境，在客觀上足以引起一般
    同情，以及宣告法定低度刑，是否猶嫌過重等，以為判斷。
    經查，刑法第339條之4第1項第2款之罪，其法定最輕本刑為
    1年以上有期徒刑，本案考量被告本案僅係對被害人李沅瑾1
    人犯罪，於犯罪所居之地位與分工均屬集團最外層之人，主
    觀上之惡性較為輕微，被害人被騙取金融卡後遭被告提領22
    萬元，損害尚非鉅大，而被告於原審審理期間已與被害人李
    沅瑾調解成立，被告於調解時已給付13萬6千元，有調解程
    序筆錄附於原審卷(第119頁)可稽，足見被告本案之犯罪情
    節尚非重大，倘科以刑法第339條之4第1項第2款之法定最低
    刑度即有期徒刑1年，被告將無任何易服社會勞動之可能及
    機會，尚有過苛，有情輕法重而堪憫恕之情，爰依刑法第59
    條規定酌量減輕其刑。
　㈦洗錢防制法第16條第2 項固規定「犯前二條之罪，在偵查或
    審判中自白者，減輕其刑」，然被告既從一重之刑法加重詐
    欺罪處斷，且該重罪無法定減刑事由，參照最高法院108 年
    度台上大字第3563號裁定之法理，自無從再適用上開條項規
    定減刑（但量刑時一併審酌），附此敘明。
三、撤銷原判決及量刑、緩刑之理由
　㈠原審認被告罪證明確，因而予以論罪科刑，固非無見。惟查
    ：㈠被告所為另成立刑法第339條之2第1項之以不正方法由自
    動付款設備取得他人之物罪，已如前述，原審未予論究，尚
    有未合。㈡被告之本案犯罪情節應有刑法第59條酌減其刑之
    適用，已如前述，原審未審酌及此，亦有未洽。是被告上訴
    意旨指摘原審量刑過重等語，為有理由，且原判決復有上開
    未予審究刑法第339條之2第1項之罪之違誤，自應由本院予
    以撤銷改判。
　㈡爰以行為人之責任為基礎，審酌被告不思循正當途徑賺取財
    物，貪圖不法利益，擔任詐欺集團之車手，使其他詐欺集團
    成員得以隱匿真實身分及資金流向，減少遭查獲之風險，助
    長犯罪，破壞社會秩序及社會成員間之互信基礎甚鉅，行為
    實值非難；於犯罪所居之地位與分工均屬次要；原符合洗錢
    防制法第16條第2項自白減刑規定；其自高一時期即在餐廳
    打工，現就讀僑光科技大學，大學時期亦在萬客什鍋（寶可
    達股份有限公司）、家樂福便利店（家福股份有限公司中區
    總管理處）工作，自陳因家樂福便利店業績不佳而請其離職
    ，因頓失經濟來源，透過高士凱介紹而認識他案共犯魏秉璿
    ，致涉犯詐欺罪行，惟自110年8月8日起已在便利商店（和
    呈企業社）工作，有蘇坤蔚餐廳工作班表影本1份、被告之
    學生證影本1份、勞工保險被保險人投保資料表影本1份
　　在卷可參(見原審卷第105至118頁）；其於原審審理期間已
    與被害人李沅瑾調解成立，由被告於調解時當場給付13萬6
    千元，被害人李沅瑾亦願意原諒被告，有調解程序筆錄影本
    1份附於原審卷可按（見原審卷第119頁），足見被告犯罪後
    之態度良好等一切情狀，量處如主文第2項所示之刑。
　㈢末查，被告前未曾因故意犯罪受有期徒刑以上刑之宣告，此
    有臺灣高等法院被告前案紀錄表1份在卷可參，其目前尚就
    讀大學中，且本案犯罪情節尚非重大，其因年少識淺，一時
    失慮而偶罹刑典，經此刑之宣告，應知警惕而無再犯之虞，
    另其於犯罪後坦認犯行，並與被害人李沅瑾調解成立，且已
    履行完畢，深具悔意，故本院認對被告所諭知之刑以暫不執
    行為適當，爰併予宣告緩刑2年，以勵自新。
四、沒收之說明
　㈠按供犯罪所用、犯罪預備之物或犯罪所生之物，屬於犯罪行
    為人者，得沒收之；又犯罪所得，屬於犯罪行為人者，沒收
    之，但有特別規定者，依其規定；前二項之沒收，於全部或
    一部不能沒收或不宜執行沒收時，追徵其價額，刑法第38條
    第2項前段、第38條之1第1項、第3項分別定有明文。次按共
    同實行犯罪行為之人，基於責任共同原則，固應就全部犯罪
    結果負其責任，但因其等組織分工及有無不法所得，未必盡
    同，特別是集團性或重大經濟、貪污犯罪，彼此間犯罪所得
    分配懸殊，其分配較少甚或未受分配之人，如仍應就全部犯
    罪所得負連帶沒收追繳之責，超過其個人所得之剝奪，無異
    代替其他參與者承擔刑罰，違反罪刑法定原則、個人責任原
    則以及罪責相當原則。故共同犯罪，其所得之沒收，應就各
    人分得之數為之，亦即依各共犯實際犯罪利得分別宣告沒收
    。再共同正犯之犯罪所得，沒收或追徵，應就各人所分得之
    數額分別為之。查被告參與上開詐欺集團而為本案犯行，業
    已取得報酬2,200元，此據被告於偵查及原審審理中供述在
    卷(見偵卷第211頁、原審卷第85頁），核屬被告本案犯罪所
    得，而被告業於偵查中主動提出上開犯罪所得予檢察官查扣
    在案，有臺灣彰化地方檢察署被告/第三人自動繳回犯罪所
    得應行注意事項通知書、扣押物品清單及贓證物款收據各1
    紙附卷可稽（見偵卷第219至221頁），爰依刑法第38條之1
    第1項前段規定宣告沒收。
　㈡至被告本案所犯洗錢防制法第14條第1項一般洗錢罪部分，依
    同法第18條第1項前段固有沒收財物或財產上利益之特別規
    定。惟查，洗錢防制法第18條第1項固規定「犯第14條之罪
    ，其所移轉、變更、掩飾、隱匿、收受、取得、持有、使用
    之財物或財產上利益，沒收之；犯第15條之罪，其所收受、
    持有、使用之財物或財產上利益，亦同」，此一規定採取義
    務沒收主義，只要合於前述規定，法院即應為相關沒收之諭
    知，然該洗錢行為之標的是否限於行為人所有者始得宣告沒
    收，法無明文，實務上一向認為倘法條並未規定「不問屬於
    犯罪行為人與否均沒收」時，自仍以屬於被告所有者為限，
    始應予沒收。暨參諸最高法院100年度臺上字第5026號判決
    「毒品危害防制條例第19條第1項關於沒收之規定，固採義
    務沒收主義，凡犯同條例第4條至第9條、第12條、第13條或
    第14條第1項、第2項之罪者，其供犯罪所用或因犯罪所得之
    財物，均應諭知沒收。但該法條並未規定『不問屬於犯罪行
    為人與否』，均沒收之，自仍以屬於被告所有者為限，始應
    予以沒收」之意旨，應認在洗錢防制法並未規定「不問屬於
    犯罪行為人與否」之情形下，自宜從有利於被告之認定。而
    被告提領被害人李沅瑾之22萬元，非屬被告所有，亦未在其
    實際掌控中，被告就此所掩飾、隱匿之財物不具所有權及事
    實上處分權，無從依洗錢防制法第18條第1 項規定諭知沒收
    。況被告已給付被害人13萬6千元，倘再就洗錢之標的即22
    萬元諭知沒收、追徵，顯有過苛之虞，爰不予宣告沒收、追
    徵。
據上論結，應依刑事訴訟法第369條第1項前段、第364條、第299
條第1項前段，洗錢防制法第14條第1項，刑法第11條前段、第28
條、第339條之4第1項第2款、第339條之2第1項、第55條、第59
條、第74條第1項第1款、第38條之1第1項前段，刑法施行法第1
條之1第1項，判決如主文。
本案經檢察官蕭有宏提起公訴，檢察官陳佳琳到庭執行職務。
中　　華　　民　　國　　111 　年　　6 　　月　　8 　　日
              刑事第一庭　審判長法　官　江德千
                                法　官　高增泓
　　　　  　　　　　　　　　　　法　官　簡源希
以上正本證明與原本無異。
如不服本判決應於收受送達後20日內向本院提出上訴書狀，其未
敘述上訴理由者，並得於提起上訴後20日內向本院補提理由書（
均須按他造當事人之人數附繕本）「切勿逕送上級法院」。因疫
情而遲誤不變期間，得向法院聲請回復原狀。

                                書記官  吳麗琴
　　　　　　　　　　　　　　　　
中　　華　　民　　國　　111 　年　　6 　　月　　8 　　日

附錄論罪科刑法條：
刑法第339條之4
犯第三百三十九條詐欺罪而有下列情形之一者，處一年以上七年
以下有期徒刑，得併科一百萬元以下罰金：
一、冒用政府機關或公務員名義犯之。
二、三人以上共同犯之。
三、以廣播電視、電子通訊、網際網路或其他媒體等傳播工具，
    對公眾散布而犯之。
前項之未遂犯罰之。

刑法第339條之2
意圖為自己或第三人不法之所有，以不正方法由自動付款設備取
得他人之物者，處三年以下有期徒刑、拘役或三十萬元以下罰金
。
以前項方法得財產上不法之利益或使第三人得之者，亦同。
前二項之未遂犯罰之。
洗錢防制法第14條第1項
有第二條各款所列洗錢行為者，處七年以下有期徒刑，併科新臺
幣五百萬元以下罰金。
附表：
編號 提領之金融帳戶 提款時間 提款金額（新臺幣）       提款地點  1 國泰世華銀行帳戶 110年4月7日下午1時42分許 10萬元 彰化縣○○鄉○○路0段00號「全家便利商店彰化埔鹽店」   2  110年4月7日下午1時43分許 10萬元   3 郵局帳戶 110年4月7日下午1時47分許 2萬元 彰化縣○○鄉○○路0段00號「統一超商埔鹽門市」